ACORDAO-COMPLETO-2353762

ACÓRDÃO 11859/2019 ATA 37/2019 - PRIMEIRA CÂMARA

VISTOS, relatados e discutidos estes autos em que se examinam atos de concessão de aposentadoria de ex-servidoras do Núcleo Estadual do Ministério da Saúde no Estado da Paraíba:
ACORDAM os Ministros do Tribunal de Contas da União, reunidos em sessão da Primeira Câmara, ante as razões expostas pelo Relator, em:
9.1. considerar ilegais os atos de aposentadoria de Maria Egito de Souza, Maria Lúcia de Marilach Medeiros e de Maria da Salete de Albuquerque Lira, negando-lhes registro;
9.2. dispensar o ressarcimento das quantias indevidamente recebidas de boa-fé, consoante o disposto no Enunciado 106 da Súmula da Jurisprudência do TCU;	
9.3. determinar ao Núcleo Estadual do Ministério da Saúde no Estado da Paraíba que:
9.3.1. no prazo de 15 (quinze) dias, contados a partir da ciência deste Acórdão, providencie a suspensão dos pagamentos decorrentes das aposentadorias consideradas ilegais, sob pena de responsabilidade solidária da autoridade administrativa omissa;
9.3.2. comunique às beneficiárias dos atos de aposentadoria considerados ilegais acerca da presente deliberação, alertando-as de que o efeito suspensivo decorrente de eventual interposição de recurso não as exime da devolução dos valores percebidos indevidamente após a notificação, em caso de não provimento;
9.3.3. encaminhe ao Tribunal, por cópia, comprovante da data em que as beneficiárias das aposentadorias consideradas ilegais tomaram conhecimento desta decisão;
9.3.4. emita novos atos livres da irregularidade apontada, submetendo-os ao TCU pelo Sistema de Apreciação e Registro de Atos de Admissão e Concessões (Sisac) , no prazo de trinta dias, nos termos do artigo 262, §2º, do Regimento Interno/TCU.

Atos de concessão de aposentadoria.

Primeira Câmara

Núcleo Estadual do Ministério da Saúde no Estado da Paraíba.

3. Interessados/Responsáveis:
3.1. Interessadas: Maria Egito de Souza (XXX.543.174-XX); Maria Lúcia de Marilach Medeiros (XXX.484.484-XX); Maria da Salete de Albuquerque Lira (XXX.149.794-XX).

13.1. Ministros presentes: Benjamin Zymler (na Presidência) e Vital do Rêgo.
13.2. Ministros-Substitutos convocados: André Luís de Carvalho (Relator) e Weder de Oliveira.
13.3. Ministro-Substituto presente: Augusto Sherman Cavalcanti.

ANDRÉ DE CARVALHO

Adoto, como Relatório, o parecer da Sefip (Peças 25-26) , com a anuência do representante do Parquet especializado, nos seguintes termos:
 “1. Trata-se de atos de concessão de aposentadoria a Maria da Salete de Albuquerque Lira (CPF XXX.149.794-XX) , Maria Egito de Souza (CPF XXX.543.174-XX) e Maria Lúcia de Marilach Medeiros (CPF XXX.484.484-XX) , ex-servidoras do Núcleo Estadual do Ministério da Saúde no Estado da Paraíba – NEMS/PB. 
2. Os atos foram submetidos à apreciação do Tribunal de Contas da União (TCU) para fim de registro, nos termos do art. 71, inciso III, da Constituição Federal. O cadastramento e a disponibilização ao TCU ocorreram por intermédio do Sistema de Apreciação e Registro de Atos de Admissão e Concessões (Sisac) , na forma dos arts. 2º, caput e incisos I a VI, e 4º, caput, da Instrução Normativa-TCU 78/2018.
HISTÓRICO
3. Visando sanear o processo, esta Unidade Técnica encaminhou diligência ao órgão jurisdicionado (peça 1) , solicitando cópias dos mapas de apuração do tempo de serviço, bem como da documentação comprobatória que autorizou a averbação de tempo de serviço obtido por meio de justificação oficial das aposentadas constantes deste processo.
4.	O NEMS/PB atendeu a diligência por meio da documentação encaminhada à peça 6.
5. Ainda buscando o saneamento do processo, esta Unidade Técnica encaminhou as oitivas de Maria da Salete de Albuquerque Lira (peça 8) , Maria Egito de Souza (peça 9) e Maria Lúcia de Marilach Medeiros (peça 10) , para que se manifestassem em relação ao recebimento da rubrica PCCS, transformada em DPNI sem ter sido absorvida pelos aumentos remuneratórios advindos de novas estruturas remuneratórias.
6. As interessadas tomaram ciência das oitivas (peças 13, 14 e 19) e encaminharam suas respostas às peças 12, 17 e 18 (Maria da Salete de Albuquerque Lira, Maria Egito de Souza e Maria Lúcia de Marilach Medeiros, respectivamente) .
EXAME TÉCNICO
Das constatações
7. Conforme se observa nos atos Sisac, verificou-se a averbação de tempo de serviço obtido por meio de justificação judicial nas aposentadorias de todas as ex-servidoras integrantes deste processo.
8. Também se constatou, do exame da ficha financeira extraída do Siape (peça 20) , o recebimento da parcela “DIFERENCA INDIVIDUAL L.12998”, alusiva ao PCCS, nos proventos das inativas. O pagamento dessa rubrica, sem a devida absorção pelos aumentos remuneratórios advindos de novas estruturas remuneratórias, é considerado irregular pelo TCU.
Do tempo averbado por meio de justificação judicial
9.	Sobre o tempo obtido por meio de justificação judicial, verificou-se que se trata de tempo insalubre prestado pelas interessadas sob o regime celetista em período anterior à Lei 8.112/1990 e amparado por decisão judicial transitada em julgado na Justiça Federal de João Pessoa (PB) , conforme a seguir: MS 98.2172-8, impetrado por Maria Salete de Albuquerque Lira (peça 6, p. 10) ; MS 2002.82.00.2020-0, impetrado por Maria Lúcia de Marilach Medeiros (peça 6, p. 69) ; e MS 2000.82.00.9477-6, impetrado por Maria Egito de Souza (peça 6, p. 103) .
10. Referidos mandados de segurança concederam a segurança para determinar ao INSS o fornecimento das certidões relativas ao tempo de serviço prestado, sob o regime celetista, com o acréscimo previsto nos Decretos 53.831/1964 e 83.080/1979 e Lei 8.213/19, e à UFPB a averbação dos referidos tempos às interessadas, com os ditos acréscimos.
11. O cômputo de tempo de serviço insalubre anterior à vigência da Lei 8.112/1990 está conforme o entendimento estabelecido no Acórdão 2008/2006-TCU-Plenário, de relatoria do Ministro Walton Alencar Rodrigues. Por meio do referido Acórdão, esta Corte de Contas firmou o entendimento de que o servidor público que exerceu, como celetista, no serviço público, atividades insalubres, penosas ou perigosas, no período anterior à vigência da Lei 8.112/1990, tem direito à contagem especial de tempo de serviço para efeito de aposentadoria; todavia, para o período posterior ao advento da Lei 8.112/1990, é necessária a regulamentação do art. 40, § 4º, da Constituição Federal, que definirá os critérios e requisitos para a respectiva aposentadoria. 
12. Portanto, nos atos aqui examinados, o cômputo do tempo de serviço insalubre das ex-servidoras Maria da Salete de Albuquerque Lira, Maria Egito de Souza e Maria Lúcia de Marilach Medeiros não representa óbice ao julgamento dos respectivos atos pela legalidade, pois as inativas eram celetistas e o período considerado no cálculo é anterior à vigência da Lei 8.112/1990, além de estarem amparados por decisão judicial transitada em julgado.
Das oitivas
13. Em resposta às oitivas, as interessadas encaminharam a documentação constante das peças 12, 17 e 18. Tendo em vista que as inativas se utilizaram de argumentos semelhantes, realizar-se-á a análise em conjunto, em primazia aos princípios da celeridade e da economia processual.
14. Em síntese, as interessadas defenderam que seus proventos não podem sofrer qualquer alteração, pois o TCU estaria desrespeitando os princípios da coisa julgada e da segurança jurídica, e que já ocorreu a decadência administrativa, prevista no art. 54 da Lei 9.784/1999.
15. A argumentação apresentada pelas ex-servidoras não merece prosperar, conforme se expõe a seguir.
Da decadência administrativa
16. Esta Corte de Contas, no tocante à decadência, prevista no art. 54 da Lei 9.784/1999, entende que o referido dispositivo legal, ao ser aplicado aos atos de aposentadoria e pensão, conta seu prazo decadencial somente a partir do respectivo registro pelo Tribunal de Contas da União, visto que, em se tratando de ato complexo, só é aperfeiçoado quando de seu registro pelo TCU. Portanto, o prazo decadencial não pode ser contado a partir da concessão administrativa, mas sim a partir do exame pelo TCU. Esse é o teor da Súmula TCU 278/2012, a seguir transcrita:
SÚMULA 278/2012: Os atos de aposentadoria, reforma e pensão têm natureza jurídica de atos complexos, razão pela qual os prazos decadenciais a que se referem o § 2º do art. 260 do Regimento Interno e o art. 54 da Lei nº 9.784/99 começam a fluir a partir do momento em que se aperfeiçoam com a decisão do TCU que os considera legais ou ilegais, respectivamente.
Do princípio da segurança jurídica e do direito adquirido
17. Verifica-se que o Princípio da Segurança Jurídica é vetor importante do Direito, que impõe ao magistrado a ponderação de sua incidência no caso concreto, mas sempre em face de outros princípios estruturantes da Administração Pública, como o princípio da legalidade, expresso na Constituição Federal, a partir do qual se estrutura todo o direito público e administrativo.
18. A apreciação de atos de concessão de aposentadoria pela ilegalidade não infringe o princípio da segurança jurídica. Não há que se falar em direito adquirido antes que o ato complexo esteja definitivamente registrado por este Tribunal, muito menos quando a concessão traz em seu bojo vício insanável, por não haver lei que a suporte.
19. Em suma, entende-se que não se pode garantir o registro de uma aposentadoria considerada ilegal pelo TCU invocando apenas princípios tais como o da segurança jurídica, boa-fé e razoabilidade, os quais deverão ser sopesados também com o princípio da legalidade.
20. Nos casos em apreço, não houve o respectivo registro em razão da constatação de ilegalidade nos atos, o que afasta, por si só, a presunção de legitimidade do ato administrativo que lhe concedeu o benefício, não havendo, assim, que se falar em violação da segurança jurídica ou de proteção da confiança.
21. No que tange à parcela “DIFERENCA INDIVIDUAL L.12998”, antigo PCCS, percebida pelas ex-servidoras, expõe-se a seguir o entendimento do Tribunal sobre o tema.
Da rubrica “DIFERENCA INDIVIDUAL L.12998” – PCCS
22. O PCCS tem origem em decisão judicial que reconheceu o direito dos servidores dos extintos INPS, INAMPS e IAPAS aos reajustes legais, referentes aos meses de fevereiro a outubro de 1988, incidentes sobre a parcela denominada “adiantamento do PCCS”, os quais, à época, teriam sido indevidamente suprimidos.
23. A Lei 8.460/1992 determinou que o PCCS, inicialmente concedido sob a forma de adiantamento, fosse incorporado em definitivo à remuneração ordinária dos servidores, a ser compensado quando do advento de um futuro plano de classificação de cargos e salários. Desta forma, a continuidade do pagamento da vantagem de forma destacada, tornou-se irregular por caracterizar pagamento em duplicidade.
24. Todavia, a Medida Provisória 146/2003 (convertida na Lei 10.855/2004) passou a admitir a continuidade da percepção do PCCS para todos aqueles que tinham a vantagem incluída em sua remuneração em rubrica específica, exceto os ocupantes dos cargos de Supervisor Médico Pericial, Auditor-Fiscal da Previdência Social e Procurador Federal, expressamente excluídos da esfera de incidência da referida lei.
25. Posteriormente, a Lei 11.355/2006, modificada pela Lei 11.490/2006, determinou que os valores alusivos ao PCCS fossem convertidos em diferença pessoal nominalmente identificada (DPNI) , conforme estabelecido no artigo 2º, § 4º:
Art. 2º Os servidores ocupantes dos cargos referidos no caput do art. 1º desta Lei serão enquadrados na Carreira da Previdência, da Saúde e do Trabalho de acordo com as respectivas atribuições, requisitos de formação profissional e posição relativa nas Tabelas de Correlação, constantes do Anexo II desta Lei.
§ 1º O enquadramento de que trata o caput deste artigo dar-se-á mediante opção irretratável do servidor, a ser formalizada no prazo de 90 (noventa) dias, a contar da vigência da Medida Provisória nº 301, de 29 de junho de 2006, na forma do Termo de Opção constante do Anexo III desta Lei, com efeitos financeiros a partir das datas de implementação das tabelas de vencimento básico referidas no Anexo IV desta Lei. (Vide Lei nº 11.538, de 2007) .
 (...) 
§ 4o Os valores incorporados à remuneração objeto da renúncia a que se refere o § 2o deste artigo que forem pagos aos servidores ativos, aos aposentados e aos pensionistas, por decisão administrativa ou judicial, no mês de fevereiro de 2006, sofrerão redução proporcional à implementação das tabelas de vencimento básico de que trata o art. 7o desta Lei, e os valores excedentes serão convertidos em diferença pessoal nominalmente identificada, de natureza provisória, redutível na proporção acima referida, sujeita apenas ao índice de reajuste aplicável às tabelas de vencimentos dos servidores públicos federais, a título de revisão geral das remunerações e subsídios. (Redação dada pela Lei nº 11.490, de 2007) (grifo acrescido) 
26. Ou seja, ao definir que a DPNI é “redutível na proporção acima referida”, significa dizer que será reduzida à medida que forem implantadas as tabelas previstas no Anexo IV da referida Lei (§ 1º acima descrito) . Dessa forma, a continuidade do pagamento da DPNI só é possível caso haja valor excedente após a total implantação do plano de carreira, conforme prevê o seu art. 2º, § 5º:
§ 5º Concluída a implementação das tabelas, em dezembro de 2011, o valor eventualmente excedente continuará a ser pago como vantagem pessoal nominalmente identificada, sujeita apenas ao índice de reajuste aplicável às tabelas de vencimento dos servidores públicos federais, a título de revisão geral das remunerações e subsídios, respeitado o que dispõem os §§ 3º e 4º deste artigo.
27. Com a superveniência da Lei 11.784/2008, as tabelas de vencimento foram ajustadas de forma a serem definitivamente implementadas em julho de 2011 (artigo 40 da Lei 11.784/2008) , alterando, portanto, os prazos previstos nos § 3º e § 5º do artigo 2º da Lei 11.355/2006 (vide artigo 7º-C, abaixo descrito) :
Art. 7º-A. A partir de 1º de março de 2008, as tabelas de vencimento básico da Carreira da Previdência, da Saúde e do Trabalho serão implementadas, progressivamente, nos meses de março de 2008, fevereiro de 2009, julho de 2010 e julho de 2011, conforme os valores constantes das tabelas de vencimento básico a que se refere o Anexo IV-A desta Lei. (Incluído pela Lei nº 11.784, de 2008) 
Art. 7º-B. No cálculo dos valores dos vencimentos básicos referidos no art. 7º-A desta Lei, foram incorporados os valores correspondentes às parcelas de aumento dos vencimentos básicos, previstos no Anexo IV desta Lei. 
Parágrafo único. Concluída a implementação das tabelas a que se refere o art. 7º-A e o Anexo IV-A desta Lei, em julho de 2011, o valor eventualmente excedente, de que trata o § 4º do art. 2º desta Lei, continuará a ser pago como vantagem pessoal nominalmente identificada, sujeita apenas ao índice de reajuste aplicável às tabelas de vencimento dos servidores públicos federais, a título de revisão geral das remunerações e subsídios, respeitado o que dispõem os §§ 3º e 4º do art. 2º desta Lei. (Incluído pela Lei nº 11.784, de 2008) 
Art. 7º-C. Em função do disposto nos arts. 7º-A e 7º-B desta Lei, os prazos referidos nos §§ 3º e 5º do art. 2º desta Lei [11.355/2006] ficam alterados para julho de 2011. (Incluído pela Lei nº 11.784, de 2008) 
28. Ressalte-se que tanto o parágrafo único do art. 7º-B quanto o art. 7º-C da referida Lei fazem menção à continuidade do pagamento da DPNI como VPNI somente após a implantação completa das tabelas da Lei 11.355/2006, o que ocorreu em julho de 2011. Ou seja, o valor eventualmente excedente após julho de 2011 seria pago sob a forma de VPNI, não mais sujeito a absorções decorrentes daquela implantação, mas tão somente aos reajustes lineares de remuneração dos servidores públicos.
29. Aliás, para ingressarem no plano da Lei 11.355/2006, os interessados assinaram o termo de opção previsto no anexo III daquela norma, renunciando à parcela do antigo PCCS limitada à diferença entre os valores de remuneração resultantes do vencimento básico vigente no mês de fevereiro de 2006 e os valores de remuneração resultante do vencimento básico proposto para dezembro de 2011.
30. Diante desse panorama, o TCU considerou regularizado o pagamento da parcela de PCCS aos optantes da carreira instituída pela Lei 11.355/2006, desde que o seu pagamento estivesse obedecendo aos ditames dessa Lei, ou seja, estivesse sendo reduzido proporcionalmente à implantação das novas tabelas de remuneração até dezembro de 2011 (v. Acórdão 2131/2006-TCU-Plenário) .
31. O servidor, ao assinar o termo de opção previsto na MP 301/2006, posteriormente convertida na Lei 11.355/2006, renunciou à parcela do PCCS limitada à diferença entre os valores de remuneração resultantes do vencimento básico vigente no mês de fevereiro de 2006 e os valores de remuneração resultante do vencimento básico proposto para dezembro de 2011, conforme termo de opção constante do Anexo III dessa Lei, transcrito abaixo:
Termo de opção:
Venho, nos termos da Lei nº    , de    de    de   , em observância ao disposto nos §§ 1º e 2º do art. 2º, optar por integrar a Carreira da Previdência, da Saúde e do Trabalho ou por perceber as vantagens dela decorrentes, conforme o caso, renunciando à parcela de valores incorporados à remuneração por decisão administrativa ou judicial, limitada à diferença entre os valores de remuneração resultantes do vencimento básico vigente no mês de fevereiro de 2006 e os valores de remuneração resultante do vencimento básico proposto para dezembro de 2011, na forma disposta no § 3º do art. 2º da Lei nº    , de    de    de    , referente ao adiantamento pecuniário previsto na Lei nº 7.686, de 2 de dezembro de 1988.
	Declaro estar ciente de que a Administração Pública Federal levará a presente renúncia ao Poder Judiciário, e concordar com os efeitos dela decorrentes.
32. Note-se que o texto da lei trata de remuneração resultante do vencimento básico (art. 2º, § 3º, da Lei 11.355/2006) . Não se trata de vencimento básico, que é a retribuição pecuniária pelo exercício do cargo público, com valor fixado em lei, nos termos do art. 40 da Lei 8.112/1990. Tampouco de remuneração, que englobaria, além do vencimento do cargo efetivo, todas as demais vantagens pecuniárias permanentes recebidas pelo servidor, nos termos do art. 41 da Lei 8.112/1990. A remuneração resultante do vencimento básico corresponde à soma do vencimento do cargo efetivo, acrescido das gratificações que o tem como base de cálculo.
33. No caso, compõem a remuneração resultante do vencimento básico: o vencimento do cargo efetivo, a Gratificação de Atividade Executiva – GAE e a Gratificação Adicional por Tempo de Serviço – GATS, linha de raciocínio que tem sido considerada a mais acertada pela Corte de Contas (v. Acórdão 3979/2015-TCU-Primeira Câmara e 3.980/2015-TCU-1ª Câmara) .
34. Não compõem a remuneração resultante do vencimento básico: a Gratificação Específica da Seguridade Social e do Trabalho – GESST e a Gratificação de Desempenho de Atividade da Seguridade Social e do Trabalho – GDASST, pois eram calculadas por meio de pontos. Igualmente, não entra nessa composição a vantagem pecuniária individual, da Lei 10.698/2003, cujo valor era fixado em lei.
35. Posteriormente, a Lei 12.998/2014, no art. 30, transformou a DPNI eventualmente ainda devida em dezembro de 2013 em DI, nos seguintes termos: 
Art. 30. As vantagens previstas no § 5º do art. 3º da Lei nº 10.855, de 1º de abril de 2004, e no § 5º do art. 2º da Lei no 11.355, de 19 de outubro de 2006, ficam transformadas, a partir de 1º de janeiro de 2014, em Diferença Individual, a ser paga nos valores relativos à competência de dezembro de 2013, efetivamente percebidos pelo servidor, e não servirá de base de cálculo de nenhuma vantagem ou gratificação, estando sujeita exclusivamente à atualização decorrente de revisão geral da remuneração dos servidores do Poder Executivo Federal.
36. Assim, como a Lei 11.355/2006 não foi revogada ou modificada pela Lei 12.998/2014, conclui-se que a parcela de DI, percebida atualmente pelos inativos, por meio da rubrica 82898 “DIFERENCA INDIVIDUAL L.12998”, mesmo que não tenha assinado o termo de opção do anexo III da Lei 11.355/2006, somente estará correta se representar o resíduo de DPNI (antigo PCCS) que ainda fosse devido em dezembro de 2011, após os reajustes remuneratórios produzidos pela Lei 11.784/2008. 
37. Dessa forma, comparando-se as alterações ocorridas na remuneração resultante do vencimento básico entre fevereiro de 2006 e dezembro de 2011 com o valor da parcela de PCCS percebido em fevereiro de 2006, conclui-se que, com a implementação das tabelas da Lei 11.355/2006, alteradas pela Lei 11.784/2008, não teria nenhum resíduo de PCCS/DPNI em dezembro de 2011, suscetível de ser transformado em DI da Lei 12.998/2014. Assim, essa vantagem já deveria ter sido totalmente absorvida, conforme a tabela seguinte:
Tabela 1
	Nome
CPF
	Valor (R$) do PCCS recebido em fev/2006
 (A) 
	Remuneração resultante do vencimento básico em fev/2006
 (VB+GATS+GAE =R$) 
 (B) 
	Remuneração resultante do vencimento básico em dez/2011
 (VB+GATS+GAE =R$) 
 (C) 
	Diferença entre C e B
 (C-B=R$) 
 (D) 
	Valor da DPNI/DI que faria jus
 (A-D=R$) 
	Valor da DI (PCCS) recebida em mar/2019

	Maria da Salete de Albuquerque Lira 
XXX.149.794-XX
	1.762,10
	568,46+123,49+909,53=
1.601,48
	3.383,00+710,43=
4.093,43
	2.491,95
	0,00
	1.007,65

	Maria Egito de Souza XXX.543.174-XX
	1.824,68
         
	588,07+129,37+940,91=
1.658,35
	3.383,00+744,26=
4.127,26
	2.468,91
	0,00
	1.043,43

	Maria Lúcia de Marilach Medeiros XXX.484.484-XX
	1.216,39
	367,77+76,49+588,43=
1.032,69
	1.923,11+365,39=
2.288,50
	1.255,81
	0,00
	695,59

38. Cabe, assim, proposta de ilegalidade e recusa de registro dos atos de aposentadoria em exame, sem prejuízo de se determinar ao NEMS/PB que exclua a citada parcela de PCCS (DPNI) dos proventos das ex-servidoras.
CONCLUSÃO 
39. Em relação ao tempo de serviço obtido por meio de justificação oficial, verificou-se que se trata de tempo insalubre anterior à Lei 8.112/1990 e amparado por decisão judicial transitada em julgado. Assim, referido tempo não se constitui em óbice à legalidade das aposentadorias em análise.
40. No que se refere à parcela “DIFERENCA INDIVIDUAL L.12998”, relativa ao PCCS, presente nos proventos das interessadas, está irregular a continuidade do pagamento dessa parcela, haja vista que não foi obedecida a metodologia de cálculo determinada na Lei 11.355/2006. Assim, cabe proposta de ilegalidade, recusando-se o registro dos atos. 
41. Quanto aos valores já pagos, propõe-se dispensar a devolução, com fundamento no Enunciado 106 da Súmula da Jurisprudência do TCU. 
42. Por fim, vale destacar que os atos em análise foram disponibilizados ao TCU em 2008, há mais de cinco anos, portanto. Assim, fez-se necessária a instauração do contraditório, segundo o entendimento estabelecido no Acórdão 587/2011-TCU-Plenário, de relatoria do Ministro Valmir Campelo.
PROPOSTA DE ENCAMINHAMENTO
43. Ante o exposto, e com base nos arts. 71, inciso III, da Constituição Federal; 1º, inciso V, e 39, inciso II, da Lei 8.443/1992; 260, § 1º, do Regimento Interno do Tribunal de Contas da União, propõe-se:
a) considerar ilegais e recusar o registro dos atos de aposentadoria a Maria da Salete de Albuquerque Lira (CPF XXX.149.794-XX) , Maria Egito de Souza (CPF XXX.543.174-XX) e Maria Lúcia de Marilach Medeiros (CPF XXX.484.484-XX) ;
b) dispensar a devolução dos valores indevidamente recebidos até a data da ciência do acórdão que vier a ser prolatado, com base no Enunciado 106 da Súmula da Jurisprudência do TCU;
c) determinar ao Núcleo Estadual do Ministério da Saúde no Estado da Paraíba – NEMS/PB, com base no art. 45 da Lei 8.443/1992, que:
c.1) faça cessar os pagamentos decorrentes dos atos impugnados, comunicando ao TCU, no prazo de quinze dias, as providências adotadas, nos termos dos arts. 262, caput, do Regimento Interno do TCU e 8º, caput, da Resolução-TCU 206/2007;
c.2) cadastre novos atos, livres da irregularidade apontada, submetendo-os ao TCU no prazo de trinta dias, nos termos dos arts. 262, § 2º, do Regimento Interno do TCU e 19, § 3º, da Instrução Normativa-TCU 78/2018;
d) informe às interessadas o teor do acórdão que vier a ser prolatado, encaminhando ao TCU, no prazo de trinta dias, comprovante da data de ciência pelas interessadas, nos termos do art. 4º, § 3º, da Resolução-TCU 170/2004, alertando-as de que o efeito suspensivo proveniente de eventual interposição de recurso junto ao TCU não as exime da devolução dos valores indevidamente percebidos após a notificação, em caso de não provimento desse recurso.”
É o relatório.

José Ramos da Silva (8109/OAB-PB) e outros.

Procuradora-Geral Cristina Machado da Costa e Silva.

APOSENTADORIAS. NÚCLEO ESTADUAL DO MINISTÉRIO DA SAÚDE NO ESTADO DA PARAÍBA. PAGAMENTO DA PARCELA "DIFERENÇA INDIVIDUAL L. 12998". REALIZAÇÃO DE OITIVAS. ILEGALIDADE DOS ATOS.

APOSENTADORIA (APOS)

Secretaria de Fiscalização de Pessoal (SEFIP).

Atuo no presente processo por força da Portaria TCU n.º 336, de 10/10/2019, em virtude do afastamento do Ministro Walton Alencar Rodrigues, por motivo de viagem em missão oficial.
Trata-se de atos de concessão de aposentadoria emitidos pelo Núcleo Estadual do Ministério da Saúde no Estado da Paraíba em favor de Maria da Salete de Albuquerque Lira, Maria Egito de Souza e de Maria Lúcia de Marilach Medeiros, submetidos à apreciação do TCU, nos termos do art. 71, inciso III, da CRFB/1988. 
A unidade técnica promoveu a oitiva das interessadas em razão do:
Recebimento da rubrica PCCS, transformada em DPNI sem ter sido absorvida pelos aumentos remuneratórios advindos da nova estrutura remuneratória da Lei 11.355/2006, alterada pela Lei 11.490/2007 (e posteriores) , e que depois resultou na parcela Diferença Individual [...], configurando aplicação indevida do art. 30 da Lei 12.998/2014 (Acórdão 4775/2016-TCU-Primeira Câmara, entre outros) .
Em sua derradeira instrução, a Sefip, no que foi acompanhada pelo MPTCU, afastou os argumentos apresentados pelas aposentadas e propôs considerar ilegais referidas aposentadorias, em razão da continuidade do pagamento da parcela “DIFERENÇA INDIVIDUAL L. 12998”.
Acolho as conclusões da unidade técnica, incorporando-as como razões de decidir, sem prejuízo das seguintes considerações. 
O seguinte enunciado da Jurisprudência Selecionada do TCU é esclarecedor quanto à questão ora tratada:
O pagamento da parcela denominada diferença individual  (DI) , decorrente do adiantamento pecuniário do Plano de Classificação de Cargos e Salários (PCCS) concedido aos servidores das carreiras do Seguro Social e da Previdência, da Saúde e do Trabalho (art. 30 da Lei 12.998/2014) , só é legítimo na hipótese de haver resíduo de diferença pessoal nominalmente identificada (DPNI - Lei 11.490/2007) não absorvida após a implementação total das tabelas de vencimento básico constantes da Lei 11.355/2006, nos termos previstos na Lei 11.784/2008 (Acórdão 10522/2018-TCU-Primeira Câmara, Relator Ministro Vital do Rêgo) 
No mesmo sentido, menciono os Acórdãos 10.676/2015 e 2.482/2019, da 2ª Câmara, e 5.153/2015, 661/2016, 4.775/2016, 3.222/2017, da 1ª Câmara. 
Comparando as alterações ocorridas na remuneração resultante do vencimento básico das interessadas, entre fevereiro de 2006 e dezembro de 2011, com o valor da parcela de PCCS por elas percebido, em fevereiro de 2006, concluo que, com a implementação das tabelas da Lei 11.355/2006, alteradas pela Lei 11.784/2008, a vantagem deveria ter sido totalmente absorvida, conforme demonstra a tabela contida na instrução da unidade técnica (peça 25, p. 6) .
As interessadas alegaram, em resposta às oitivas, ofensa à segurança jurídica, ao direito adquirido e a ocorrência de decadência.
Como bem aduzido pela unidade técnica, consoante o Enunciado 278, da Súmula da Jurisprudência desta Corte, os atos de aposentadoria têm natureza complexa, razão pela qual os prazos decadenciais previstos nos arts. 260, §2º, do RITCU, e 54, da Lei 9784/1999, começam a fluir a partir do momento em que se aperfeiçoam, com a decisão do TCU que os considera legais.
Não há se falar também em direito adquirido à manutenção de pagamento de parcela irregular. 
Alinho-me, portanto, ao encaminhamento proposto pela Sefip, ratificado pelo MP/TCU, e julgo ilegais os atos de aposentadoria, nos termos do art. 260, §1º, do RI/TCU, recusando-lhes registro, em razão de a parcela referente a Diferença Individual da Lei 12.998/2014 estar compondo indevidamente os proventos das ex-servidoras.
Quanto aos valores já pagos, dispenso a devolução, nos termos do Enunciado 106, da Súmula da Jurisprudência desta Corte. 
Ante o exposto, voto no sentido de que o Tribunal adote o acórdão que ora submeto à deliberação deste colegiado.
TCU, Sala das Sessões Ministro Luciano Brandão Alves de Souza, em 15 de outubro de 2019.
ANDRÉ LUÍS DE CARVALHO
Relator